【裁判字號】    98,消債抗,8
【裁判日期】    980227
【裁判案由】    更生事件
【裁判全文】
臺灣屏東地方法院民事裁定             98年度消債抗字第8號
抗  告  人  甲○○
送達代收人  乙○○
上列抗告人因消費者債務清理條例聲請更生事件，對於民國98年
1 月15日本院97年度消債更字第373 號裁定提起抗告，本院裁定
如下：
    主  文
抗告駁回。
抗告程序費用新臺幣壹仟元由抗告人負擔。
    理  由
一、「按聲請更生或清算不合程式或不備其他要件者，法院應以
    裁定駁回之，但其情形可以補正者，法院應定期間先命補正
    」；「債務人與金融機構協商成立者，不得聲請更生或清算
    。但因不可歸責於己之事由，致履行顯有重大困難者，不在
    此限」；「本條例施行前，債務人依金融主管機關協調成立
    之中華民國銀行公會會員辦理消費金融案件無擔保債務協商
    機制與金融機構成立之協商，準用前項之規定」，消費者債
    務清理條例（下稱消債條例）第8條、第151條第5項、第6項
    分別定有明文。準此，債務人如於消債條例施行前，已利用
    金融主管機關協調成立之中華民國銀行公會會員辦理消費金
    融案件無擔保債務協商機制，與金融機構成立協商，即須依
    約清償債務，僅於其後發生情事變更，在清償期間收入或收
    益不如預期，致該方案履行困難甚或履行不能，且因不可歸
    責於己之事由所致，始能聲請更生或清算，至如認該協商方
    案履行有其他不適當情形，即應再循協商途徑謀求解決，不
    得逕依消債條例聲請更生，蓋該債務清償方案係經債務人行
    使程序選擇權而與債權人締結之債務清理契約，其即應受該
    契約之拘束，且消債條例更生之規範目的，係在維持債務人
    基本生活之情況下，於債務人之能力範圍內盡力清償債務，
    非謂債務人得任意利用債務清理程序減輕債務，因此，為避
    免債務人針對已成立之協商方案任意毀諾，濫用更生或清算
    之債務清理程序，須債務人於協商成立後因不可歸責於己之
    事由，致其無法履行原定清償方案，始例外得依消債條例聲
    請更生或清算。
二、抗告意旨略以：
  (一)原審中認抗告人之配偶楊恆豐擁有2007年份汽車一部之財產
    均顯非經濟狀況不良者等語，然該車輛為楊恆豐之父親所購
    入，因恆春地處偏僻，需添購車輛供交通之用，且上述車輛
    之相關費用，均非由抗告人負擔，故無損及其他債權人。抗
    告人非原審所認顯非經濟狀況不良者。
  (二)抗告人平均之薪資所得為每月54,637元，此為抗告人夫妻唯
    一之家庭收入，縱如原審所認，扶養程度，應按受扶養權利
    者之需要，與負扶養義務者之經濟能力及身份定之。因此債
    務人對其家人之扶養費等支出應分別參酌債務人之資力及二
    者實際需要而負擔。惟抗告人每月生活所需即為38,036元（
    含個人生活費9,509 元、扶養二名子女與配偶共28,527元）
    ，此時每月所餘金額僅剩16,601元，再衡其仍須負擔進修於
    美和技術學院相關費用約8,000 元，抗告人每月實際可償還
    之金額僅為8,601 元，已不足為清償前置協商之金額24,000
    元。為此爰請求廢棄原裁定，另裁定准予抗告人開始更生程
    序等語。
三、經查：
  (一)本件於前置協商程序中，債權銀行三信商業銀行股份有限公
    司所提出之還款方案為每期還24,000元，惟抗告人每月只能
    負擔10,000元，故協商不成立，有更生聲請狀、前置協商不
    成立通知書、銀行公會前置協商還款方案試算表在卷可稽。
  (二)查消費者債務清理條例之立法目的，係為使不幸陷入經濟困
    境之人得以清理債務、重建生活，並在清理過程中能保有符
    合人性尊嚴之最低基本生活，而非在維持債務人過去慣常之
    寬逸生活，是於評估債務人清償債務之能力時，並非任其主
    張生活費用之數額，否則將造成揮霍無度以致清償債務能力
    降低之人，反而更容易進入更生程序之歧異現象，是本院參
    酌內政部所公告97年度台灣省低收入戶最低生活費用每人每
    月為9,829 元，係按照政府公布最近1 年平均每人消費支出
    （包含食品費、衣著鞋襪費、房租水電費、家居管理費、醫
    療保健費、交通通訊費、娛樂教育費及雜項支出）60 %訂定
    ，認抗告人及其扶養人每月必要生活費用（包含食、衣、住
    、行、強制性保險等）以9,829 元計算，誠屬合理，逾此範
    圍之支出尚無可採。
  (三)依抗告人所提財政部臺灣省南區國稅局95、96年度之綜合所
    得稅各類所得清單資料可知，抗告人95年度所得為655,550
    元、96年度為655,760 元，平均最近二年之每月薪資及其他
    所得收入為54,637元。
  (四)按民法第1116條之1 規定，夫妻相互間互負扶養之義務，其
    扶養義務之順序與直系血親卑親屬同，其受扶養權利之順序
    與直系血親尊親屬同。然受扶養權利者，以不能維持生活而
    無謀生能力者為限，民法第1117條定有明文。抗告人對其配
    偶扶養等支出應參酌上開條文之限制而負擔。且抗告人之配
    偶雖患有酒精性肝硬化、糖尿病，但其病情非達顯不能工作
    之情形，況其僅44歲之壯年如積極努力，非不能獲得工作，
    是難認抗告人主張須扶養其配偶為合理。
  (五)綜上，以抗告人之平均薪資54,637元，扣除抗告人及所扶養
    子女2 人，每人按臺灣地區每人每月生活最低支出9,829 元
    （9,838 元x3=29,487 元）尚餘25,151元，顯非不能支應債
    權銀行所提之還款方案期付24,000元，是抗告人尚非不能清
    償其債務。準此，抗告人目前既有固定收入之履行能力，縱
    有履行不便，亦得經由個別債權銀行協商程序以求適當履債
    ，且債務人為了償還債務，必須經歷履行期間較不寬裕之經
    濟生活，然此乃債務人於負擔債務時即得預見，是依誠實及
    信用之原則，債務人於有履行可能性時，仍應誠實勤勉地履
    行債務，故難僅憑抗告人空言主張其每月收入不符必要生活
    支出云云，而遽認抗告人有不能清償之虞之情形。
四、綜上所述，本院以為抗告人負債在身，希其以一般每月最低
    生活費9,829 元標準花用，對其債權人而言，已屬牽強，何
    況按此標準計算必要費用，亦不致於不能清償債務，其聲請
    更生要件自有不備，原審因而裁定駁回抗告人更生之聲請，
    並無違誤，抗告意旨指摘原裁定不當，求予廢棄另為裁定，
    為無理由，應予駁回。
五、據上論結，本件抗告為無理由，依消費者債務清理條例第15
    條，民事訴訟法第495 條之1 第1 項、第449 條第1 項、第
    95條、第78條，裁定如主文。
中    華    民    國    98    年    2     月    27    日
                 民事第二庭    審判長法  官  張世賢
                                     法  官  胡晏彰
                                     法  官  羅森德
正本係照原本作成。
不得抗告。
                                     書記官  蘇小雅
中    華    民    國    98    年    2    月     27     日


司法院資訊處製作；財團法人民間司法改革基金會備份。
